【裁判字號】    98,訴,373
【裁判日期】    980403
【裁判案由】    公司法等
【裁判全文】
臺灣板橋地方法院刑事判決               98年度訴字第373號
公  訴  人  臺灣板橋地方法院檢察署檢察官
被      告  辛○○
            甲○○
            乙○○
上二人共同
選任辯護人  楊揚律師
上列被告等因違反公司法等案件，經檢察官提起公訴（九十七年
度偵字第三三六七五、三三六七七號），本院判決如下：
    主    文
辛○○、甲○○及乙○○均無罪。
    理    由
一、公訴意旨略以：
  (一)被告辛○○、甲○○與乙○○於民國九十二年間，與案外人
    庚○○、戊○○、丁○○、己○○（起訴書誤載為陳宏亮）
    、丙○等人出資合組采丰洗衣股份有限公司，被告辛○○、
    甲○○與乙○○為辦理「采丰洗衣股份有限公司」（址設臺
    北縣三重市○○路○段一二六號，下稱采丰公司）之設立登
    記，均明知公司設立時公司應收之股款，股東應實際繳納，
    如未實際繳納，不得以申請文件表明收足，亦明知所欲籌設
    之采丰公司資本總額為新臺幣（下同）一千萬元，竟共同基
    於違反公司法及使公務員登載不實之偽造文書之犯意，明知
    采丰公司實收現金出資之資本額僅五百萬元，仍由甲○○於
    九十二年三月十三日前某日，以上海商業儲蓄銀行北中和分
    行帳號0000000000000號、戶名「采丰洗衣股
    份有限公司儲備處辛○○」帳戶之存摺影本充作股款一千萬
    元收足證明，委託不知情之眾禾會計師事務所鄭淑華代辦公
    司設立登記，並由不知情之柯秀環會計師，於九十二年三月
    六日出具表明采丰公司股東股款已經收足之公司設立登記資
    本額查核報告書，由鄭淑華於九十二年三月十三日向主管機
    關經濟部中部辦公室申請設立公司登記，致使不知情之承辦
    公務員誤以為采丰公司之股東已依規定繳足股款，符合設立
    規定，而將該不實事項登載於職務上所掌之有限公司設立登
    記事項卡，核准設立登記發給公司執照，足生損害於主管機
    關對於公司設定登記管理之正確性，此部分公訴人認被告三
    人涉犯公司法第九條第一項之罪及刑法第二百十四條使公務
    員登載不實罪等語。
  (二)又采丰公司設立登記後，營業項目為：1.洗衣及整燙業務、
    2.洗衣機器、整燙機器、洗衣清潔材料及其零配件之買賣業
    務、3.前項產品之進出口貿易業務、4.一般進出口貿易業務
    。自登記設立之初即委任被告乙○○擔任總經理，而被告甲○○亦於九十二年八月二十八日起經變更登記擔任采丰公司
    之董事長，二人均為采丰公司處理事務之人，均明知擔任采
    丰公司之經理人與董事，未經章程規定或股東會特別決議，
    不得為自己或他人經營相同業務，仍共同意圖為自己不法利
    益之概括犯意，連續及接續為下列違背職務之行為：
  1.被告乙○○仍於就任采丰公司總經理後，仍兼任營業項目為
    ：洗衣業；裁縫服務業；清潔用品批發業；清潔用
    品零售業；國際貿易業之潔而康股份有限公司（下稱潔而
    康公司）董事長，而被告甲○○亦於九十四年九月二十八日
    經變更登記成為潔而康公司之董事長迄今；
  2.被告甲○○與被告乙○○並將原由采丰公司提供服務或銷售
    ，如原起訴書附表一所示之各該買受人之營業活動，轉由潔
    而康公司進行如原起訴書附表二所示之銷貨或服務並開立統
    一發票；
  3.被告甲○○並於九十五年六月二十六日，藉財政部臺灣省北
    區國稅局三重稽徵所稽查采丰公司是否核實開立發票之機，
    不思循正常稅務行政之流程說明或完稅，反悍然向稅捐稽徵
    機關申辦采丰公司之停業，並使用潔而康公司之名義繼續營
    業，提供服務或銷貨並開立發票。
  4.以上各行為公訴人認均致生損害於采丰公司，而認被告乙○○及甲○○此部分涉犯刑法第三百四十二條第一項之背信罪
    等語。
二、按犯罪事實應依證據認定之，無證據不得認定犯罪事實；不
    能證明被告犯罪者，應諭知無罪判決，刑事訴訟法第一百五
    十四條第二項、第三百零一條第一項分別定有明文。次按事
    實之認定，應憑證據，如未能發現確實之證據，或證據不足
    以證明，自不能以推測或擬制之方法，以為裁判基礎；再犯
    罪事實所憑之證據，無論係直接證據或間接證據，其為訴訟
    上之證明，須於一般人均不致有所懷疑而得確信為真實之程
    度，始得據為有罪之認定，倘其證明尚未達此程度而尚有合
    理之懷疑存在時，本諸無罪推定原則，自應為被告無罪之諭
    知；又被告否認犯罪事實所持辯解縱使不能成立，除非有確
    實證據足以證明對於被告犯罪已無合理之懷疑外，不能遽為
    有罪之認定；刑事訴訟法規定被告有緘默權，被告基於不自
    證己罪原則，既無供述之義務，亦不負自證清白之責任，不
    能因被告未能提出證據資料證明其無罪，或對於被訴之犯罪
    事實不置可否，即認定其有罪，最高法院著有九十二年度台
    上字第二五七○號判決可資參考。從而，認定被告有罪之證
    據，定需達到使事實審審判之法官有「確信」之心證時（即
    英美法上Beyond a reasonable doubt） ，方得為被告有罪
    之判斷，若依負追訴犯罪職責之檢察官所提出之證據，尚無
    法使事實審法官有此程度之心證時，因法院僅有調查而無蒐
    集證據之義務（最高法院九十一年度台上字第五八四六號判
    決參照），且檢察官於訴訟上應負提出證據及說服之實質舉
    證責任，倘現存卷內證據尚未達有罪程度之確信時，自應為
    有利於被告之認定，最高法院亦著有九十二年台上字第一二
    八號判例可資參照。
三、違反公司法第九條第一項及刑法第二百十四條之部分：
  (一)訊據被告辛○○自承有此部分之事實，被告甲○○及乙○○
    則堅詞否認有何違反公司法之事實，辯稱渠等並無違反公司
    法第九條第一項支犯意等語。經查：
  1.按「公司應收之股款，股東並未實際繳納，而以申請文件表
    明收足，或股東雖已繳納而登記後將股款發還股東，或任由
    股東收回者，公司負責人各處五年以下有期徒刑、拘役或科
    或並科新臺幣五十萬元以上二百五十萬元以下罰金」，公司
    法第九條第一項定有明文。此條之立法目的在防止虛設公司
    及防範經濟犯罪（最高法院九十六年度第七次刑事庭會議參
    照），是所欲防止者，乃股東以虛偽方式使公司之應收股款
    於形式上使人認為充足，故倘股份有限公司實質上之股款確
    實收足，即便有部分之股款係依照公司法第一百三十一條第
    三項，以公司事業所需之財產抵繳之，卻於登記文件上係表
    明以現金繳付時，因為對公司資本充足並未生影響，亦不致
    有公司法第九條立法目的所謂之虛設公司及經濟犯罪之情，
    自難對行為人繩以該條之罪（至於有無其他行政責任，乃別
    一問題）。
  2.本件采丰公司於設立之際，係由被告乙○○及甲○○所發起
    ，後來除該二被告外，其餘股東（包括戊○○、丙○、丁○○、己○○及庚○○）共出資現金五百萬元，至於其餘之五
    百萬元，則由被告乙○○及甲○○以采丰公司所需之機器作
    價為出資，且亦有實際提供該等機器一情，業據證人即設立
    登記時為采丰公司股東之丙○、戊○○、丁○○、己○○證
    述明確（見本院九十八年三月二十日審判筆錄第五頁、第十
    四頁、第十八頁、第二十一頁），徵諸采丰公司九十二年九
    月三十日之資產負債表中，其生財器具價值亦有六百三十九
    萬九千零三十一元（見本院卷第二宗辯護人九十八年三月十
    日答辯狀所附被證八）之餘，足見前開證人丙○、戊○○、
    丁○○、己○○等所述為真，此情已足認定。
  3.是本件被告甲○○及乙○○既有以事業所需之財產抵繳財產
    ，則難認采丰公司於設立登記之際，有何違反公司法第九條
    第一項之情；又采丰公司既無違反公司法第九條第一項，則
    被告等三人當無違反刑法第二百十四條使公務員登載不實之
    可能，此情同足認定。
  (二)綜上所述，依卷內所存資料，均不足認定被告三人有何違反
    公司法第九條第一項及刑法第二百十四條之情，是本諸前述
    說明，均應為被告三人無罪之諭知（被告辛○○固「自首」
    犯罪，乃因欠缺補強證據，此部分依刑事訴訟法第一百五十
    六條之規定，不得僅以其自白即為其有罪之認定，附此敘明
    ）。
四、就被告甲○○及乙○○被訴背信罪部分：
  (一)訊據被告甲○○及乙○○均堅詞否認有何公訴人所指之犯行
    ，辯稱當時均有得到所有股東同意，方為前開行為等語。經
    查：
  1.按刑法第三百四十二條之背信罪，以有取得不法利益或損害
    本人利益之意圖為必要，若無此意圖，即屬缺乏意思要件，
    縱有違背任務之行為，並致生損害於本人於本人之財產或其
    他利益，亦難律以本條之罪，最高法院著有三十年上字第一
    二一０號判決可資參照。
  2.證人即原為采丰公司股東丙○於本院審理中，證述公司經營
    之後，被告乙○○有報告其有另一間潔而康公司，因為結束
    營業，所以希望承接並利用潔而康先前之通路等語（見本院
    前揭審判筆錄第七頁）；證人即原同為采丰公司股東之戊○○亦證稱當時股東會參與之股東，有同意被告甲○○及乙○○可以同時經營兩家公司等語（見本院前揭審判筆錄第十五
    頁）；證人即原為采丰公司股東之丁○○，於本院審理中，
    復證稱在其認知中，潔而康公司之通路本來即應作價為采丰
    公司所有，只是因為原以潔而康公司與他人所簽訂之契約尚
    未到期，所以要以潔而康之名義等語（見本院前揭審判筆錄
    第十九頁）；證人即原為采丰公司股東之己○○同證稱被告
    乙○○及甲○○有提及潔而康公司之事，在其認知下，是采
    丰公司業務上必須用到潔而康公司之據點等語（見本院前揭
    審判筆錄第二十二頁）。是依前述采丰公司原有股東之證詞
    ，采丰公司原有股東對於檢察官所起訴背信之情，早已經被
    告甲○○及乙○○告知並予同意，故本前述說明，足認被告
    甲○○及乙○○主觀上並無背信罪之主觀犯意，此情已足認
    定。
  (二)綜上所述，依卷內所存證據，均不足認定被告甲○○及乙○○有何背信之情，本諸前述說明，此部分亦應為被告甲○○
    及乙○○無罪之諭知。
據上論斷，應依刑事訴訟法第三百零一條第一項，判決如主文。
本案經檢察官楊大智到庭執行職務
中    華    民    國    98    年    4     月    3     日
                  刑事第二十庭審判長法  官  吳冠霆
                                    法  官  廖怡貞
                                    法  官  吳佳
上列正本證明與原本無異。
如不服本判決，應於判決送達後10日內敘明上訴理由，向本院提
出上訴狀 (應附繕本) ，上訴於臺灣高等法院。其未敘述上訴理
由者，應於上訴期間屆滿後20日內向本院補提理由書「切勿逕送
上級法院」。
                                    書記官  周百川
中    華    民    國    98    年    4     月    3     日


司法院資訊處製作；財團法人民間司法改革基金會備份。
